【裁判字號】    90,自,50
【裁判日期】    900824
【裁判案由】    誣告
【裁判全文】
臺灣板橋地方法院刑事判決                              九十年度自字第五○號
    自  訴  人  甲○○
    自訴代理人  丁振發律師
    被      告  戊○○
    選任辯護人  黃勝文
右列被告因誣告案件，經自訴人提起自訴，本院判決如左：
    主  文
戊○○無罪。
    理  由
一、自訴意旨略以：自訴人甲○○曾於民國八十四年十二月十六日，向被告戊○○借
    得新臺幣（下同）一百萬元，並由案外人李振富提供不動產，以案外人羅家驥之
    名義為其設定抵押擔保，自此二人即有資金往來，且自訴人均按期支付借款利息
    。八十五年七月三十一日，自訴人簽發以臺北區中小企業銀行（現臺北國際商業
    銀行）海山分行（下稱臺北商銀海山分行）為付款人，票據號碼ＰＸ00000
    00號，票面金額一百萬元之支票予被告，並於同年八月二日兌現而清償上開借
    款。八十五年八月二十七日，自訴人又向被告借款一百萬元，約定借款期間為半
    年，並依被告指示開立意思開立以臺北商銀海山分行為付款人，票據號碼ＰＸ0
    000000、ＰＸ0000000、ＰＸ0000000號，票面金額分別為
    四十萬元、三十萬元、三十萬元，票載發票日均為八十六年二月二十七日之支票
    三紙交被告收執。嗣因自訴人屆半年期未能清償，乃向被告請求緩期清償，而於
    八十六年三月三日，開立票據號碼ＰＹ0000000、票面金額一百萬元、票
    載發票日為八十六年九月三日之支票一紙供被告屆期提領，嗣被告於八十六年九
    月三日又無力清償兌現，經商請被告緩期提示，被告拒不同意並如期提示退票後
    ，自訴人即積欠此筆借款迄今。詎被告為迫自訴人清償此筆一百萬元借款，明知
    其與自訴人間之此筆債權，係出於借貸，而無任何詐騙情事，竟仍意圖使自訴人
    受刑事處分，於八十七年一月四日，向臺灣板橋地方法院檢察署提起告訴，捏稱
    其與自訴人不曾有資金往來，八十六年九月一日，自訴人竟至被告住處向其訛以
    因親友受地下錢莊逼債甚急，須借款一百萬元支應，而持臺北商銀海身分行為付
    款人，票載發票日為八十六年九月三日，票面金額一百萬元之支票一紙，保證於
    八十六年九月三日還款，而以借款之名義向被告詐得一百萬元，之後即逃逸他去
    等不實之事實，促請該管檢察官偵查自訴人詐欺罪嫌，又因案外人羅家驥於訴訟
    中附合而為不實之證詞，而使自訴人因詐欺罪獲判有期徒刑六月，又經上訴駁回
    而告確定，並已入監執行完畢。自訴人欠被告一百萬元固屬實在，然被告向檢察
    官指訴自訴人詐欺之事實係出於捏造，因認被告涉犯刑法第一百六十九條之誣告
    罪嫌云云。
二、按犯罪事實應依證據認定之，無證據不得推定其犯罪事實，刑事訴訟法第一百五
    十四條定有明文。所謂認定犯罪事實之證據，係指足以認定被告確有犯罪行為之
    積極證據而言，該項證據自須適合於被告犯罪事實認定，始得採為斷罪資料。苟
    未能發現相當證據，或證據不足以證明，自不能以推測或擬制之方法，以為裁判
    基礎，亦分別有最高法院二十九年度上字第三一○五號、四十年度臺上字第八六
    號判例意旨可資參照。又誣告罪之成立，以意圖他人受刑事處分虛構事實而向該
    管公務員申告為其要件，故其所訴事實，雖不能證明係屬實在，而在積極方面尚
    無證據證明其確係故意虛構者，仍不能遽以誣告罪論處，最高法院四十六年度臺
    上字第九二七號判例足資參照。
三、自訴人認被告涉犯誣告罪嫌，無非以其於八十六年九月一日因公事至南部出差，
    並不在臺北地區，不可能於該日至被告住處向其訛詐財物，此據證人丙○、乙○
    、丁○○證述明確；又自訴人實係於八十五年八月二十七日向被告借款一百萬元
    ，並將此借款投資於誠普音響及借予友人黃秀敏，亦有臺北商銀海山分行之交易
    明細表可資證明等為主要論據。惟訊據被告堅決否認有任何誣告犯行，辯稱：伊
    前夫羅家驥於於八十一年間因案入獄前，曾委伊於合作金庫開戶供其使用，自訴
    人於八十四年間與羅家驥間之資金往來，乃透過伊於合作金庫之帳戶交易，實際
    上與伊無關，此由借款當時李振富提供不動產設定抵押，係以羅家驥為抵押權人
    即可得知；八十五年八月二十七日由伊帳戶轉入自訴人帳戶之一百萬元，亦係羅
    家驥與自訴人間之債權債務關係；另自訴人於臺北商銀海山分行之交易紀錄中，
    顯示其於八十六年九月一日有六筆提款卡交易紀錄係在臺北地區做成，佐以自訴
    人自承其提款卡向來均自己使用等語，自訴人以其於八十六年九月一日不在臺北
    為由指訴被告誣告，顯有瑕疵；伊於八十七年間向檢察官告訴自訴人詐欺之情形
    ，均係事實，且經羅家驥證述明確，並以自訴人詐欺罪判處有期徒刑六月確定，
    伊並無自訴人所指誣告犯行等語。經查：
  (一)八十五年八月二日，被告固曾提領自訴人所簽發，以臺北商銀海山分行為付款人
    ，票據號碼ＰＸ0000000號，票面金額一百萬元之支票，然被告辯稱係受
    羅家驥所託代領其於八十四年十二月間借予自訴人之款項。而自訴人於被訴詐欺
    罪嫌案件偵查中，陳稱此筆支票係因於八十五年七月間曾向被告借一百萬元所開
    （見本案卷附九十年五月九日刑事答辯狀(二)附件一之臺灣板橋地方法院檢察署八
    十七年二月十六日訊問筆錄）；其後又改稱係八十五年五月一日借款時所開（見
    同前狀附件二之甲○○提答辯狀）；嗣又稱係於八十五年七月十二日所借（見同
    前狀附件五之答辯狀）；至向本院提起自訴時，又改稱於八十四年十二月十六日
    所借（見卷附九十年三月十九日刑事補充自訴理由狀所載）。則既然此筆借款於
    八十五年八月二日即因票據兌現而清償，自訴人若於八十四年十二月間借得，則
    拖欠之期間約達半年，與八十五年七月十二日借得後約半月即清償，在借款時間
    上有相當大之差異，衡情應不致錯記，而自訴人執此支票以證明與被告於八十四
    、五年間即有資金往來，竟對於同一筆債務之借款期間，前後陳述有如此明顯之
    差異，自非無可疑之處，已難由自訴人之片面陳述推認其確有於八十四年間與被
    告往來資金。且被告更提出八十四年十二月十六日，李振富以臺北市○○路四三
    三巷二十二號六樓房屋及座落土地之應有部分，設定抵押權予羅家驥之抵押權設
    定契約書在卷，足以證明自訴人所提上開支票，係其向羅家驥借款後為清償屆款
    而簽發，並核與羅家驥於另案中所述：之前甲○○向我借錢，拿別人的房子抵押
    ，八十五年六月到期後他續借一個月，並換票給我，這張支票是寫戊○○之抬頭
    ，並有兌現等語相符（參本院八十九年訴字第一七一三號羅家驥偽證案，八十九
    年十月二十四訊問筆錄）。可認被告所辯八十四年十二月間之借款，係羅家驥與
    自訴人間之債務關係，僅因羅家驥透過其帳戶而與自訴人往來資金等語，並非虛
    言。
  (二)自訴人稱其於八十五年八月二十七日晚間向鄭淑鈞借得一百萬元現金，隔天其將
    一部分金錢匯出去誠普音響投資，一部分先存於帳戶中，隔幾天後再匯出去借給
    友人黃秀敏；所以在八十五年八月二十八日，這一百萬元都已在銀行中等語（見
    本院九十年三月二十三日訊問筆錄）；後又改稱八十五年八月二十七日借的錢，
    戊○○自帳戶中匯一百萬借伊，八月二十九日到九月二日，伊匯九十四萬到李振
    富（承普音響負責人）帳戶中，九月十七日，戊○○又借伊五十萬元，九月十九
    日，伊又匯五十萬至黃秀敏帳戶等語（見本院九十年七月四日訊問筆錄）。其前
    後二次之陳述，亦有極大矛盾，而衡以常情，一次借得現金一百萬元，與經由銀
    行轉匯而借用一百萬元，其間情形有極大差異；且自訴人本來陳稱係於八十五年
    八月二十七日晚間向被告借得現金一百萬元，與被告自陳於八十六年九月二日晚
    間借予自訴人現金一百萬元等語，除日期不同外，所稱借款情形大致相符，均係
    於晚間由被告交付一百萬元之現金予自訴人。惟經自訴人提出其帳戶之交易紀錄
    後（見卷附九十年六月六日辯論意旨狀附件十二），又改稱被告係以帳戶轉帳方
    式轉入一百萬元，則其所翻異之指訴內容，是否係附合該交易紀錄所為，自非無
    疑。且羅家驥曾陳述其有於八十五年八月二十七日借款一百萬元予自訴人等語（
    參見臺灣板橋地方法院檢察署八十九年度偵字第一三五六號卷所附甲○○被訴詐
    欺案之八十七年三月十一日偵訊筆錄），且由羅家驥使用被告帳戶交易之情形觀
    之，自訴人是否將其向羅家驥借得之一百萬元，曲指為係向被告戊○○所借之一
    百萬元，更屬有疑。
  (三)自訴人雖又聲請傳訊證人乙○、丙○，以證明其於八十六年九月一日並不在臺北
    地區，用以佐論被告指訴自訴人於八十六年九月一日至其住處訛騙財物為不實之
    誣指，然經本院先後傳訊乙○、丙○，並與自訴人隔離訊問之結果，三人就已隔
    四年之八十六年八月三十一日、九月一日等二日行程，無論在時間、地點、約見
    人員、活動等之陳述均互核一致，惟乙○稱其在高雄過夜時，係與自訴人各住一
    房等語；證人丙○則稱其當晚係與乙○共住一房等語；自訴人卻稱其與乙○共住
    一房等語（分見本院九十年五月九日、九十年六月六日訊問筆錄）。而衡以常情
    ，自訴人與乙○、丙○前均同為昱青公司職員，均不乏因公出差之機會，三人竟
    均能對於該次出差之行程、活動記憶如此深刻；是可推論渠等三人一同出差並共
    同住宿，對於住宿當晚房間之分配印象當更為深刻，惟渠等三人就四年前某日至
    南部出差行程之細節，均可鉅細靡遺陳述，獨對於當晚三人住宿房間之分配之敘
    述內容，互有極大歧異，是證人乙○、丙○所證內容是否為附合自訴人而為，顯
    有可疑。且被告提出自訴人於臺北商銀海山分行帳號000000000000
    0號帳戶之交易紀錄中，顯示自訴人於八十六年九月一日曾有六筆交易紀錄，而
    其中五筆係於臺北商銀海山分行址（設於臺北縣土城市○○路○段一一三號）內
    作成，分別係一筆十萬元之支票存款、一筆三萬五千元之現金存款、二筆提款卡
    轉帳交易及一筆三千元之提款機提款交易，此有臺北商銀海山分行覆本院之（○
    九○）北商銀海發字第四四號函在卷可稽，足證此五筆交易係利用臺北商銀海山
    分行之提款機轉帳、提款後，又入內進行支票存款及現金存款。佐以自訴人所自
    陳：伊在臺北商銀海山分行有開二存款戶，並均領用提款卡，卡號尾數分別為三
    ○○及六○○，六○○號提款卡與人共用，但尾數三○○號提款卡不會交給別人
    使用等語（見本院九十年六月六日訊問筆錄）。則以自訴人之臺北商銀海山分行
    帳號0000000000000號帳戶，於八十六年九月一日在臺北縣土城市
    之海山分行址內，曾有上開五筆交易紀錄等情，更足佐論自訴人所稱其於八十六
    年九月一日不在臺北地區云云，並不實在。
  (四)自訴人雖於嗣後又改稱其於八十六年八月三十日，將提款卡及支票、現金三萬五
    千元交給其前妻丁○○，以委託丁○○於八十六年九月一日代其存款、轉帳，並
    聲請傳訊證人丁○○為證，惟據證人丁○○到庭證稱：八十六年八月三十日晚上
    ，伊向甲○○說支付女兒教育費之支票將到期，須轉帳供提領，甲○○則說他隔
    天要到南部，且剛好要轉帳供客戶支票兌現，故將該客戶轉帳之帳號、金額數目
    寫明後，委伊代為轉帳；自訴人又寫好存款單，連同現金三萬五千元及十萬元支
    票一紙，委託伊存入，伊乃於八十六年九月一日至樓下臺北商銀海山分行之某台
    提款機，用提款卡連續幫甲○○轉帳轉兩筆，分別是二萬零三百元、一萬一千四
    百元，伊又從同一台提款機內領了三千元出來等語（見本院九十年八月一日訊問
    筆錄）。然由前述卷附臺北商銀海山分行（○九○）北商銀海發字第四四號函所
    附帳號0000000000000號之交易紀錄觀之，八十六年九月一日之三
    筆提款機交易紀錄，分別係在臺北商銀海山分行外之編號六六○五一號、編號六
    六○五二號櫃員機作成，而非連續於同一部提款機作成，與證人丁○○所述情節
    顯有出入；又證人丁○○陳稱自訴人並未告知欲轉帳之銀行名稱，則其如何完成
    轉帳，更屬有疑，足認其證詞中不無迴護自訴人之處，自難令人採信。且自訴人
    本陳稱其卡號0000000000000之提款卡向來均自己使用，不曾供他
    人使用，至被告提出相當證據辯護後，自訴人又更改指訴內容，其前後指訴不一
    致，顯係曲解被告所提出之證據而為矯述，更難令人採信。是自訴人所辯其於八
    十六年九月一日不在臺北地區云云，並不足採。
  (五)又被告指訴自訴人於八十六年九月一日向其訛以其親友受地下錢莊逼討一百萬元
    欠款甚急，而其於翌日向綽號「阿琴」之同事借得六十萬元後，加上自己剛標得
    之會款，湊成一百萬元後借予自訴人等情，業據綽號「阿琴」之證人林阿緞證述
    ：八十六年九月一日晚上被告找伊說其先生之同學有急事要用錢，因為被告當時
    知道伊有一個互助會剛收到會款，乃開口向伊借用，故伊於九月二日湊足六十萬
    元借給被告，至八十六年九月底時，被告跟伊說可能被騙了，伊乃與被告協調，
    由被告自八十六年十月開始每月還伊三萬元而清償完畢等語明確（見本院九十年
    四月十三日訊問筆錄），而二人除就被告是否另有參加合會之情形所述略有出入
    外，對於借款之理由、時間、地點、金額及歸還方式之敘述均互核相符。且自訴
    人於八十六年九月十八日，於未告知被告之情形下，突然將戶籍自臺北縣土城市
    ○○路○段一○五號九樓遷往同縣中和市○○路一四二巷二之三號，並拒不與被
    告聯絡而遭通緝，至出關時為航警攔獲，有甲○○八十六年九月間戶籍謄本、內
    政部警政署航空警察局八十七年一月二十五日航警刑字第○一八七六號通緝案件
    移送書等在卷為據。更足佐論被告控訴自訴人於八十六年九月一日向其訛詐現金
    一百萬元後即逃逸他去，並非無據。
  (六)綜上所述，自訴人之指訴內容中，就重要爭點之陳述屢見反覆，且多有合理可疑
    之處，其所為之證據方法，仍不足以排除其陳述中之疑處，業據詳論如前。且自
    訴人自陳已無其他證據，本院亦查無其他積極證據足以證明被告於八十七年一月
    日四日向板橋地方法院檢察署告訴自訴人於八十六年九月一日向其詐欺一百萬元
    之指訴係出於虛構，揆諸首揭說明意旨，自不能以僅憑自訴人片面陳述，推認被
    告涉犯誣告罪嫌。從而，自訴人指訴被告之犯行既屬不能證明，自應為被告無罪
    之諭知。
據上論結，應依刑事訴訟法第三百四十三條、第三百零一條第一項，判決如主文。
中      華      民      國      九十      年      八      月   二十四   日
                                  臺灣板橋地方法院刑事第六庭
                                          法  官    林漢強
右正本證明與原本無異。
如不服本判決，應於判決送達後十日內向本院提出上訴狀 (應附繕本) 。
                                          書記官    黃大千
中      華      民      國      九十      年      八      月  二十四    日


司法院資訊處製作；財團法人民間司法改革基金會備份。
